【裁判字號】    98,交抗,738
【裁判日期】    981023
【裁判案由】    聲明異議
【裁判全文】
臺灣高等法院高雄分院刑事裁定         98年度交抗字第738號
抗   告   人
即原處分機關  交通部公路總局高雄區監理所
代   表   人  乙○○
異   議   人
即受處分人    甲○○
上列抗告人因受處分人違反道路交通管理處罰條例，聲明異議案
件，不服臺灣高雄地方法院中華民國98年9 月30日裁定（98年度
交聲字第2568號），提起抗告，本院裁定如下：
    主  文
抗告駁回。
    理  由
一、原處分意旨略以：異議人即受處分人甲○○領有普通小型車
    駕駛執照，於民國98年9 月5 日某時飲酒後，騎乘車牌號碼
    ZE T-803號輕型機車，於同日14時49分許，行駛至高雄縣鳳
    山市○○路242 巷巷口，經警攔查發現酒後駕車（經酒精測
    試器測試酒精濃度為每公升0.32毫克），以異議人違反道路
    交通管理處罰條例第35條第1 項第1 款之規定依法舉發，嗣
    經原處分機關以原處分裁處罰鍰新臺幣（下同）15,000元，
    吊扣普通小型車駕駛執照12個月，施以道路交通安全講習等
    語。
二、聲明異議意旨略以：異議人前因酒後騎乘機車違規，除遭監
    理所處以罰鍰15,000元外，另遭吊扣汽車駕照之處分，因工
    作關係需使用汽車駕照，如吊扣駕照將失去工作，影響生計
    ，請求撤銷吊扣汽車駕照之處分等語。
三、按汽車駕駛人，駕駛汽車經測試檢定有酒精濃度超過規定標
    準之情形者，處15,000元以上60,000元以下罰鍰，並當場移
    置保管其車輛及吊扣其駕駛執照1 年，道路交通管理處罰條
    例第35條第1 項第1 款定有明文。而所謂酒精濃度超過規定
    之標準者，依道路交通安全規則第114 條第2 款之規定，係
    指汽車駕駛人飲用酒類或其他類似物後其吐氣所含酒精濃度
    超過每公升0.25毫克或血液中酒精濃度超過0.05% 以上者。
    次按，汽車駕駛人，因違反本條例及道路交通安全規則之規
    定，受吊銷駕駛執照處分時，吊銷其持有各級車類之駕駛執
    照，道路交通管理處罰條例第68條定有明文。此規定係於民
    國94 年12 月14日修正公布，並於95年3 月1 日施行，而修
    正前之道路交通管理處罰條例第68條則係規定「汽車駕駛人
    ，因違反本條例及道路交通安全規則之規定，受吊扣或吊銷
    駕駛執照處分時，吊扣或吊銷其持有各級車類之駕駛執照」
    ，觀其修法意旨，係以「原條文將違規駕駛人所持有之各級
    車類駕駛執照一併吊扣或吊銷，失之過酷，影響人民工作及
    生活甚鉅」為由，而刪除吊扣駕駛人駕駛執照時，應吊扣駕
    駛人持有各級車類駕駛執照之規定，是依現行道路交通管理
    處罰條例，已無得吊扣駕駛人所持有他級駕駛執照之依據存
    在，從而，於為吊扣駕駛人駕駛執照之處分時，自僅得吊扣
    駕駛人違規時所駕駛該級車類之駕駛執照，以限制其繼續駕
    駛該級車類行駛道路之權利，若駕駛人並無該級車類之駕駛
    執照，即無從執行吊扣駕駛執照之處分，而僅係應否依道路
    交通管理處罰條例第22條第1 項規定處罰駕駛人之問題。
四、經查：
  (一)異議人甲○○於98年9 月5 日某時飲酒後，仍騎乘車牌號碼
    ZE T-803號輕型機車上路，於同日14時49分許行經高雄縣鳳
    山市○○路242 巷巷口為警攔檢後，經測得其呼氣中所含酒
    精濃度達每公升0.32毫克，為警製單舉發，並經原處分機關
    以異議人因駕車時酒精濃度超過規定標準而違反道路交通管
    理處罰條例第35條第1 項第1 款規定為由，裁處吊扣異議人
    之「普通小型車駕駛執照」12月、罰鍰15,000元整及應參加
    道安講習等情，有高雄縣政府警察局高警交字第NO0000000
    號舉發違反道路交通管理事件通知單、原處分機關高監營裁
    字第裁80-NO0000000號違反道路交通管理事件裁決書各1 紙
    附卷可稽，是異議人上開酒後駕車違規事實已明，堪以認定
    。
  (二)本件異議人係騎乘輕型機車，並非駕駛普通小型車違規，原
    處分機關裁處吊扣異議人駕駛執照，無非係異議人並無輕型
    機車駕照，其所憑以駕駛輕型機車者為普通小型車駕照，是
    其酒後違規自應吊扣其所憑之普通小型車駕照，否則無異容
    許不安全駕駛人可反覆經常駕駛為其論據。惟揆諸前揭法律
    規定及說明，原處分機關依法僅能吊扣其輕型機車駕駛執照
    ，並無得吊扣異議人持有他級駕駛執照之依據，自不得因異
    議人現無輕型機車駕駛執照可供吊扣，即吊扣其普通小型車
    之駕駛執照以代之。是原處分機關以異議人有上開違規行為
    ，逕行裁處吊扣異議人之普通小型車駕駛執照，已難謂係適
    法之處分。又上開處置方式，雖可能產生無照駕駛之駕駛人
    ，反而較有照駕駛之駕駛人得受有毋需吊扣駕駛執照處罰利
    益之疑慮，然行政行為，採取之方法所造成之損害不得與欲
    達成目的之利益顯失均衡，為行政程序法第7 條第3 款所明
    定，本件異議人並無輕型機車駕駛執照可供吊扣，原處分機
    關因此吊扣異議人普通小型車之駕駛執照，雖可能達成杜絕
    異議人將來繼續酒醉駕車之目的，惟亦同時造成剝奪異議人
    駕駛普通小型車之結果，對其工作及生活影響甚大，甚而危
    及其就業謀生問題，此所造成之損害，與欲達成目的之利益
    （限制異議人駕駛輕型機車，以預防酒醉駕駛輕型機車所造
    成之危害）顯失均衡，復與前揭道路交通管理處罰條例第68
    條之修法意旨亦不相符合，益見其處分違法之處，自有未恰
    。
  (三)至原處分機關移送書雖援引交通部95年5 月3 日交路字第09
    50030639號、94年9 月15日交路字第0940051433號、89年8
    月30日交路89字第008861號函釋，認領有聯結車、大客車、
    大貨車或小型車駕駛執照，於駕駛重型機車而違反道路交通
    管理處罰條例第35條時，仍可吊扣其所持有之其他駕駛執照
    等語。惟按法官依據法律獨立審判，為憲法第80條所明定，
    且依司法院大法官會議釋字第137 號、第216 號解釋意旨，
    各機關依其職掌就有關法規為釋示之行政命令，法官於審判
    案件時，固可予以引用，但仍得依據法律，表示適當之不同
    見解，並不受其拘束。而道路交通管理處罰條例第68條規定
    業經修正，且行政行為採取之方法所造成之損害不得與欲達
    成目的之利益顯失均衡，均如前述，準此，交通部前開函文
    於此自不宜再予援用。
五、綜上所述，原處分機關僅能吊扣異議人違規當時所駕駛之車
    輛種類即輕型機車之駕駛執照，不得代以吊扣其普通小型車
    之駕駛執照，原處分機關未審酌新修正之法律規定，逕對異
    議人裁處吊扣普通小型車駕駛執照12個月之處分，於法未合
    。是異議人此部分異議為有理由，則原審將原處分此部分撤
    銷，於法並無不合。抗告意旨，仍執：受處分人酒後駕車影
    響交通安全甚鉅，為加強道路交通管理，維護交通秩序，確
    保交通之安全，應准予吊扣其普通小型汽車駕駛執照等詞，
    指摘原裁定不當，難認有理由，應予駁回。
據上論斷，應依道路交通案件處理辦法第26條，刑事訴訟法第41
2 條，裁定如主文。
中    華    民    國    98    年    10    月    23    日
                  刑事第九庭    審判長法  官  莊秋桃
                                      法  官  范惠瑩
                                      法  官  謝宏宗
以上正本證明與原本無異。
本件不得再抗告。
中    華    民    國    98    年    10    月    23    日
                                      書記官  蘇恒仁


司法院資訊處製作；財團法人民間司法改革基金會備份。
